臺灣高等法院刑事裁定
110年度毒抗字第392號
抗  告  人
即  被  告  張志豪



上列抗告人即被告因聲請施以強制戒治案件，不服臺灣臺北地方
法院110年度毒聲字第222號，中華民國110年2月25日裁定（聲請
案號：臺灣臺北地方檢察署109年度毒偵字第3740號），提起抗
告，本院裁定如下：
    主  文
抗告駁回。
    理  由
一、原裁定意旨略以：抗告人即被告甲○○（下稱抗告人）因施用
    毒品案件，經依原審法院109年度毒聲字第361號裁定送觀察
    、勒戒後，經法務部○○○○○○○○附設勒戒處所醫師依其靜態因
    子及動態因子綜合評估，認有繼續施用毒品傾向，有法務部
    ○○○○○○○○有無繼續施用毒品傾向證明書、有無繼續施用毒品
    傾向評估標準紀錄表可稽，堪認其確有繼續施用毒品之傾向
    ，是檢察官聲請強制戒治，核無不合，應予准許，依毒品危
    害防制條例第20條第2項後段、第3項規定，裁定令抗告人入
    戒治處所強制戒治，其期間為6個月以上，至無繼續強制戒
    治之必要為止，但最長不得逾1年等語。 
二、抗告意旨略以：抗告人在觀察勒戒期間，經2次評估，勒戒
    期間表現良好，無違規紀錄，且與家人互動良好，然評估過
    程每次不足2分鐘，過程草率、越權，失正當性，因毒品危
    害防制條例修正後，採寬厚政策，旨在幫助戒除毒癮，然評
    估標準竟將過去前科紀錄納入分數，而立於不平等之起點，
    又以短暫不足數分鐘為濫權、擅斷之評估，已違立法初衷；
    另強制戒治係強制剝奪人身自由，與刑罰無差別，不宜由戒
    治單位為形式審查，且其評估紀錄內容竟有司法前科紀錄，
    係重複計分，與有無繼續施用毒品傾向無關聯，實失一致性
    、客觀性、普遍性原則；再者，評估證明書關於勒戒期間有
    無嗜睡、打呵欠、盜汗等成癮性或戒斷症狀並未說明，原審
    單憑評估紀錄表而裁定強制戒治，請傳喚已抗告成功、平反
    案例之證人謝永威，以供核參，請撤銷原裁定，依法停止戒
    治之執行等語。　　
三、按「觀察、勒戒後，檢察官或少年法院（地方法院少年法庭
    ）依據勒戒處所之陳報，認受觀察、勒戒人無繼續施用毒品
    傾向者，應即釋放，並為不起訴之處分或不付審理之裁定；
    認受觀察、勒戒人有繼續施用毒品傾向者，檢察官應聲請法
    院裁定或由少年法院（地方法院少年法庭）裁定令入戒治處
    所強制戒治，其期間為6個月以上，至無繼續強制戒治之必
    要為止，但最長不得逾1年」，毒品危害防制條例第20條第2
    項定有明文。而有無繼續施用毒品傾向的評估標準，並非完
    全以受勒戒人勒戒後的結果為準，勒戒前的各種情況，仍應
    作為評估的依據。依勒戒處所評分說明手冊規定，是以前科
    紀錄與行為表現、臨床評估、社會穩定度三項合併計算分數
    ，每一大項皆有靜態因子與動態因子。先以靜態因子分數評
    分，靜態因子分數總分在60分（含）以上為「有繼續施用毒
    品傾向」：60分以下，與動態因子分數相加，如果總分在60
    分（含）以上，為「有繼續施用毒品傾向」。是被告有無「
    繼續施用毒品傾向」，係依具體個案的臨床實務及相關事證
    等情綜合判定，有其相當的專業依據及標準，且涉及專門醫
    學。又衡酌強制戒治的目的，是為協助施用毒品者戒斷毒品
    的心癮及身癮，所為的一種保安處分類型，而該評估標準是
    適用於每一位受觀察、勒戒處分之人，具一致性、普遍性、
    客觀性，並加以綜合判斷的結果，倘其評估由形式上觀察，
    無擅斷或濫權等明顯不當的情事，法院宜予以尊重。
四、經查：
  ㈠抗告人前因施用第二級毒品，經原審法院以109年度毒聲字第
    361號裁定送勒戒處所觀察、勒戒，而於110年1月5日送法務
    部○○○○○○○○附設勒戒處所觀察、勒戒後，該勒戒處所依據抗
    告人之前科紀錄與行為表現、臨床評估、社會穩定度等3大
    項因素（每1大項均有靜態因子與動態因子）進行評估，其
    中：（1）前科紀錄與行為表現部分合計為137分（有11筆毒
    品犯罪相關司法紀錄計110分、首次毒品犯罪年齡為「21歲
    至30歲」計5分、有10筆其他犯罪相關紀錄計20分、入所時
    尿液毒品檢驗為「無藥物反應」計0分，上開4項靜態因子合
    計為135分；另在所內行為表現之動態因子為2分）；（2）
    臨床評估部分合計為16分（無重毒品濫用0分、合法物質（
    菸）濫用計2分、使用年數超過1年計10分，上開靜態因子合
    計為12分；精神疾病共病（無）計0分、臨床綜合評估（含
    病識感、動機、態度、就醫意願）評定為「中度」計4分，
    上開動態因子合計為4分）；（3）社會穩定度部分合計為5
    分（工作係「全職工作」汽車美容計0分、家人有濫用藥物
    計5分、入所後家人曾2次訪視計0分、出所後是與家人同住
    計0分）。以上前科紀錄與行為表現、臨床評估、社會穩定
    度等總分合計為158分（靜態因子共計152分，動態因子共計
    6分），經評定認抗告人為「有繼續施用毒品傾向」之情事
    ，有法務部○○○○○○○○110年2月8日新戒所衛字第11007003260
    號函暨所檢附法務部○○○○○○○○附勒戒所有無繼續施用毒品傾
    向證明書、評估標準紀錄表在卷可稽。而前述綜合判斷之結
    果，係該勒戒處所相關專業知識經驗人士於抗告人觀察、勒
    戒期間，依其本職學識就抗告人之前科紀錄與行為表現、臨
    床評估及社會穩定度等因素所為之綜合判斷，具有科學驗證
    所得之結論，且由形式上觀察，並無擅斷或濫權等明顯不當
    之情事，自得資為判斷抗告人有無繼續施用毒品傾向之證明
    。
　㈡抗告意旨雖以前詞置辯。惟查，法務部○○○○○○○○附設勒戒處
    所人員評估抗告人是否有繼續施用毒品傾向，係以「毒品犯
    罪相關司法紀錄」、「首次毒品犯罪年齡」、「其他犯罪相
    關紀錄」、「入所時尿液毒品檢驗」、「所內行為表現」、
    「物質使用行為」、「合法物質濫用」、「使用年數」、「
    臨床綜合評估（含病識感、動機、態度、就醫意願）」、「
    工作」、「家庭」等靜態因子、動態因子綜合評估，業經本
    院說明如前，且前述法務部○○○○○○○○附設勒戒處所有無繼續
    施用毒品傾向證明書及評估標準紀錄表所載之綜合判斷結果
    ，係該所相關專業知識經驗人士於抗告人入所執行觀察、勒
    戒期間，依其本職學識就抗告人之前科紀錄及行為表現、臨
    床評估及社會穩定度等因素所為之綜合判斷，具有科學驗證
    所得之結論，且勒戒處所之組織、人員之資格及執行觀察、
    勒戒相關程序，暨判斷施用毒品者，有無繼續施用毒品傾向
    ，均有相關法令嚴格規範，非可恣意而為，由形式上觀察，
    亦無擅斷或濫權等明顯不當之情事，自得資為判斷抗告人有
    無繼續施用毒品傾向之證明。況於司法實務或醫學臨床上，
    具有毒品前科紀錄者，或因長期有機會接觸毒品，或因欲藉
    由毒品作用暫時隔絕現實環境，其反覆性、繼續性地再犯施
    用毒品犯行之機率，確實較沒有毒品前科者高，因此上開評
    估標準方會將勒戒人之前科紀錄列入重要之評分項目。抗告
    人徒憑己意，主張不應將前科紀錄列入及應將有無戒斷症狀
    等納入評估標準云云，並無所據，至其所指本件評估過程粗
    糙、擅斷、濫權云云，惟依上開各項因子包含多項客觀細目
    ，非個人主觀判斷所能左右，是其空言指摘，要屬無稽。另
    抗告人指稱有證人可證明另案已抗告成功，可援引參考云云
    ，惟他案情況不一定與本案相同，且法官應依據法令獨立審
    判，尚無從以另案法官所採之見解不同，逕認抗告人無繼續
    施用毒品傾向。
五、綜上，原審以檢察官之聲請合於法律規定，依毒品危害防制
    條例第20條第2項規定，裁定被告令入戒治處所施以強制戒
    治，其期間為6個月以上，至無繼續強制戒治之必要為止，
    但最長不得逾1年，經核並無不合。抗告意旨徒以前詞指摘
    原裁定不當，為無理由，應予駁回。
據上論斷，應依刑事訴訟法第412條，裁定如主文。
中　　華　　民　　國　　110 　年　　3 　　月　　24　　日
                  刑事第十七庭  審判長法　官 鄭水銓
                                      法  官 沈君玲
                                      法  官 李世華
以上正本證明與原本無異。
不得再抗告。
                                      書記官 莊佳鈴
中　　華　　民　　國　　110 　年　　3 　　月　　25　　日